最高法院民事判決　　　　　　　　　 111年度台上字第2219號
上　訴　人　孫秀足
訴訟代理人　尤伯祥律師
　　　　　　王俞堯律師
被 上訴 人　陳明珠
訴訟代理人　歐斐文律師
上列當事人間請求返還借款等再審之訴事件，上訴人對於中華民
國111年6月28日臺灣高等法院再審判決（ 111年度再字第29號）
，提起上訴，本院判決如下：
    主  文
原判決廢棄，發回臺灣高等法院。
    理  由
一、本件上訴人對於臺灣高等法院108年度重上字第162號（下稱
    第162號）判決、本院110年度台上字第3203號部分確定判決
    中新臺幣（下同）700萬1,870元本息部分〔即第 162號判決
    命上訴人給付被上訴人487萬3,183元本息及駁回其反訴請求
    被上訴人給付之其中212萬8,687元本息，經本院駁回上訴部
    分；下稱原確定判決〕，依民事訴訟法第496條第1項第13款
    規定提起本件再審之訴。
二、原審未經言詞辯論，認上訴人再審之訴顯無再審理由，逕以
    判決駁回，係以：上訴人自陳其於陽信商業銀行北投分行（
    下稱陽信北投分行）00000000000000號帳戶（下稱系爭帳戶
    ）內民國84年 5月26日之交易明細（下稱系爭交易明細）於
    第 162號言詞辯論終結前已存在，難認其於該事件審理程序
    中有何不知或不能檢出之情形；且系爭交易明細僅能認定上
    訴人有於上開時間匯款予訴外人即兩造大姐陳佩蘭（身分證
    字號：Z000000000）之事實，縱經斟酌亦難為上訴人有利之
    裁判，與民事訴訟法第496條第1項第13款規定之再審事由不
    符等詞，為其判斷之基礎。
三、本院之判斷：
    ㈠按再審之訴顯無理由者，依民事訴訟法第502條第2項規定
      ，雖得不經言詞辯論，以判決駁回之。惟所謂顯無理由，
      必須再審原告所主張之再審理由，在法律上顯不得據為對
      於確定判決聲明不服之理由者，始足當之。倘法院已踐行
      調查證據認定事實之程序，或依再審原告主張之原因事實
      ，僅據訴狀之記載尚有不明瞭或有其他情形，必須調查證
      據後，方能認定再審理由之有無者，即與法律上顯不得據
      為再審理由之情形有間，仍應為必要之言詞辯論，不得遽
      指再審之訴顯無理由，不經言詞辯論，逕以判決駁回。
    ㈡查陽信北投分行曾於106年10月30日函送系爭帳戶於80年4
      月1日至85年4月15日等期間之往來交易明細表予臺灣士林
      地方法院，所檢附之客戶對帳單記載該帳戶於84年 5月26
      日因放款支出700萬1,870元（下稱客戶對帳單；見一審卷
      三第 225、234、253頁）。惟上訴人提出之系爭交易明細
      除有上開內容外，另有「"Z000000000"」、「放款帳號84
      0000000、000000000」、「交易日840526、840526」、「
      金額0000000、0000000」、「異動本金0000000、0000000
      」、「繳息額1336、534」等記載（見原審卷第105頁），
      與上開客戶對帳單內容似有不同；且上訴人主張：其係於
      原確定判決確定後，再向陽信北投分行查證該筆款項之去
      向，始獲該行提供等語（見原審卷第10頁），亦攸關系爭
      交易明細是否為民事訴訟法第496條第1項第13款規定之新
      證物，原審未詳予審究，遽為上訴人不利之判決，不免速
      斷。次查，本件原審謂系爭交易明細如經斟酌，僅能認定
      上訴人有匯款予陳佩蘭之事實，至於上訴人是否經被上訴
      人指示而匯款該700萬1,870元予陳佩蘭？以及上訴人是否
      因此業已清償兩造於 104年10月7日、11月3日會算後立具
      之協議書（下稱系爭協議書）所記載之700萬1,870元債務
      ？因上訴人於原確定判決訴訟程序並無其他調查證據之結
      果可以合用為證，系爭協議書亦查無任何相關之約定，需
      與上訴人所聲請傳喚之證人陳佩蘭合用為證，系爭交易明
      細不符一經斟酌，即可受有利益裁判之要件。原審似已踐
      行調查證據、認定事實之程序，依上說明，能否謂再審之
      訴顯無理由，尚非無疑。原審遽以上訴人再審之訴顯無理
      由，不經言詞辯論，逕以判決駁回，於法自有未合。
    ㈢上訴論旨，指摘原判決不當，求予廢棄，為有理由。
四、據上論結，本件上訴為有理由。依民事訴訟法第477條第1項
    、第478條第2項，判決如主文。
中    華    民    國   111    年    9     月    29    日
                      最高法院民事第七庭
                          審判長法官  邱  瑞  祥（主筆）
                                法官  吳  青  蓉  
                                法官  謝  說  容  
                                法官  許  紋  華  
                                法官  王  本  源  
本件正本證明與原本無異
                                      書  記  官
中    華    民    國   111    年    10    月    5     日